【裁判字號】    89,訴,645
【裁判日期】    890616
【裁判案由】    稅捐稽徵法等
【裁判全文】
臺灣板橋地方法院刑事判決                          八十九年度訴字第六四五號
    公  訴  人  臺灣板橋地方法院檢察署檢察官
    被      告  乙○○
右列被告因違反稅捐稽徵法等案件，經檢察官提起公訴（八十八年度偵字第二二０三
八號），本院判決如左：
    主  文
乙○○商業負責人，以明知為不實之事項，而填製會計憑證，處有期徒刑肆月，緩刑
年。其餘被訴部分無罪。
    事  實
一、乙○○係設於臺北縣中和市○○路二六五巷十四弄十二號之納稅義務人安庄實業
    有限公司（以下稱安庄公司）之負責人，並以製作各類所得扣繳憑單及安庄公司
    之營利事業所得稅結算申報書為其附隨業務，為從事業務之人，亦屬商業會計法
    所稱之商業負責人，詎明知甲○○已於民國八十五年間離職，未於八十六年一月
    至十二月間，在安庄公司工作支領薪資，竟基於製作不實會計憑證之犯意，於八
    十七年間，委由不知情之成年會計人員，在其業務上所作成性質上屬商業會計憑
    證之「八十六年度各類所得扣繳暨免扣繳憑單」（下稱扣繳憑單）上，虛偽填載
    李女於八十六年一月至同年十二月間在安庄公司領得薪資新臺幣（下同）五十萬
    元之不實內容，並據以填製該公司八十六年度營利事業所得稅結算申報書，在該
    申報書薪資支出欄記載一千三百八十四萬零四百七十六元之不實事項（其中五十
    萬為浮列者），於八十七年四月九日執向財政部臺灣省北區國稅局申報，足以生
    損害於甲○○本人及稅捐稽徵機關查核稅捐之正確性，惟因安庄公司八十六年度
    申報核定營利事業所得額為虧損一百三十二萬一千八百零二元，縱虛報浮列上開
    薪資，仍無逃漏營利事業所得稅額，而未逃漏稅捐。
二、案經甲○○訴由臺灣花蓮地方法院檢察署呈請臺灣高等法院檢察署檢察長核轉臺
    灣板橋地方法院檢察署檢察官偵查起訴。
    理  由
壹、有罪部分：
一、訊據被告乙○○對於其為安庄公司負責人，並於申報安庄公司八十六年度營利事
    業所得稅之際，委請不知情之會計人員列報已於八十六年間離職之員工即告訴人
    甲○○，仍於八十六年間自安庄公司領取五十萬元薪資等節，固坦承不諱，惟矢
    口否認有虛偽填製會計憑證及填製不實營利事業所得稅結算申報書之犯行，辯稱
    ：上開五十萬元款項係告訴人甲○○於八十五年間任職安庄公司之際，私自另向
    新磊建設股份有限司（下稱新磊公司）承攬金山工地之清潔工程報酬，嗣告訴人
    又借用安庄公司之統一發票向新磊公司請領該筆工程款，伊乃逕將該筆款項列為
    告訴人之薪資所得，並據以製作扣繳憑單及申報營利事業所得稅云云。惟查：右
    揭事實，迭據告訴人甲○○於偵查中及本院調查時指訴綦詳，並有上開扣繳憑單
    及安庄公司八十六年度營利事業所得稅結算申報書影本各一份附卷足憑，且上開
    五十萬元款項係告訴人之夫向新磊公司承攬金山工地之清潔工程報酬，嗣完工後
    ，亦由丙○○向新磊公司領取該筆工程款等節，業據證人丙○○於本院調查時到
    庭結證屬實，並有該工程合約書影本一份附卷足憑，參諸被告亦自承該筆款項係
    告訴人另行私自承攬工程所得款項等語，堪認被告對於該筆款款項並非告訴人自
    安庄公司領得之薪資一事，確係知悉甚稔，詎其仍委請不知情之會計人員據以製
    作上開扣繳憑單及申報營利事業所得稅，要難認其並無虛偽填製會計憑證及填製
    不實營利事業所得稅結算申報書之情事，其前開辯解，顯屬事後卸責之詞，委無
    足探，本件事證已臻明確，被告犯行洵堪認定。
二、按營利事業填報「各類所得扣繳暨免扣繳憑單」，係附隨其業務而製作，不得謂
    非業務上所掌之文書（最高法院七十年九月二十一日第九次刑事庭會議決議參照
    ）；又「扣繳憑單」係商業本身有權自行製存，用以證明支薪及代扣或免扣所得
    稅事項之經過而為造具記帳憑證所根據之憑證，核屬商業會計法所定之內部原始
    商業「會計憑證」，亦據經濟部經（八八）商字第八八二０九三八五號函釋甚明
    。查被告為安庄公司之負責人，係從事業務之人，且屬商業會計法所稱之商業負
    責人，其明知告訴人於八十六年間並未在該公司領取上開五十萬元薪資，竟委由
    不知情之會計人員填製不實商業會計憑證扣繳憑單，據以向財政部臺灣省北區國
    稅局申報該公司八十六年度營利事業所得稅，此部分所為，係犯商業會計法第七
    十一條第一款之明知不實之事項而填製會計憑證罪，而此罪原即含有業務上登載
    不實之本質，即不應再論以刑法第二百十六條、第二百十五條行使業務上登載不
    實文書罪（最高法院八十五年度臺上字第三一四五號、八十六年度臺上字第三四
    六三號判決參照），被告利用不知情之會計人員為此部分行為，屬間接正犯；又
    營利事業所得稅結算申報書為被告業務上作成之文書，其於八十六年度營利事業
    所得稅結算申報書上薪資支出欄浮列五十萬元之不實支出之記載而持向臺灣省北
    區國稅局申報，核被告此部分所為，係犯刑法第二百十六條、第二百十五條之行
    使業務上登載不實文書罪，被告利用不知情之會計人員為此部分行為，亦屬間接
    正犯，其為登載不實業務上文書後又持以行使，則登載不實之低度行為應為行使
    之高度行，所吸收，僅論以行使罪責，公訴意旨雖漏未就被告填製不實之安庄公
    司八十六年度營利事業所得稅結算申報書部分論罪，惟起訴書犯罪事實欄內既已
    載被告此部分犯行，此部分乃屬起訴範圍內之犯罪事實，本院自得併予審究論罪
    。至被告所犯上開明知不實之事項而填製會計憑證罪與行使業務上登載不實文書
    二罪間，具有方法結果之牽連關係，應從一重之明知不實事項而填製會計憑證罪
    處斷。爰審酌被告犯罪之動機、目的、所生危害尚非重大（僅虛報薪資金額五十
    萬元，且未生漏稅之結果），以及犯罪後之態度等一切情狀，量處如主文所示刑
    ，以示薄懲。末查被告前未曾受有期徒刑以上刑之宣告，有臺灣高等法院檢察署
    刑案資料簡覆表一份附卷可稽，其因一時失慮致罹刑章，經此偵、審暨科刑教訓
    當知所警惕，信無再犯之虞，本院因認上開對被告宣告之刑以暫不執行為適當，
    爰併予宣告緩刑三年，用啟自新。
貳、無罪部分：
一、公訴意旨略以：被告係納稅義務人安庄實業有限公司（以下稱安庄公司）之負責
    人，明知甲○○已於民國八十五年間離職，未於八十六年一月至十二月間，在安
    庄公司工作支領薪資，竟基於逃漏稅捐之犯意，於八十七年間，委由不知情之成
    年會計人員製作扣繳憑單虛偽填載李女於八十六年一月至同年十二月間在安庄公
    司領得薪資五十萬元之不實內容，並據以填製該公司八十六年度營利事業所得稅
    結算申報書，向財政部臺灣省北區國稅局申報，以此不正當方法逃漏該公司營利
    事業所得稅五十萬元，因認被告涉有稅捐稽徵法第四十七條第一款之逃漏稅捐罪
    嫌云云。
二、按犯罪事實應依證據認定之，無證據不得推定其犯罪事實；又不能證明被告犯罪
    者，應諭知無罪之判決；刑事訴訟法第一百五十四條及第三百零一條第一項分別
    定有明文。
三、查本件被告雖虛列告訴人薪資據以申報安庄公司營利事業所得稅，惟因安庄公司
    八十六年度申報核定營利事業所得額為虧損一百三十二萬一千八百零二元，縱虛
    報浮列上開薪資，仍無逃漏營利事業所得稅額，而未生逃漏稅捐結果，有財政部
    臺灣省北區國稅局中和稽徵所八十九年五月五日北區國稅中和審第八九０七九八
    六九號函、漏稅額計算表及安庄公司八十六年度營利事業所得稅結算申報書各一
    份附卷足憑，而稅捐稽徵法之逃漏稅捐罪，係結果犯，並無處罰未遂之規定，須
    以發生逃漏稅捐之結果為成立要件，最高法院著有八十三年度臺上字第二一五七
    號判決可資參照，被告所為既未生逃漏稅捐結果，自無成立稅捐稽徵法第四十一
    條逃漏稅捐罪之餘地，至上開漏稅額計算表內所列計算式之結果雖記載漏稅額為
    十一萬五千元，惟該筆金額係因被告匿漏所得額（即上開虛報五十萬元薪資部分
    ），而依所得稅法第一百十條第三項規定之漏稅處罰額，並非被告因虛報上開薪
    資所逃漏之營業事業所得稅額，該計算表逕載為漏稅額，容有誤會，併此敘明。
    綜上所述，本件被告所為既未生逃漏稅捐結果，復查又無其他積極、確切之證據
    足資證明被告有公訴意旨所指之逃漏稅捐犯行，揆諸前揭規定，要屬不能證明其
    犯罪，爰就此部分為無罪之諭知。
據上論斷，應依刑事訴訟法第二百九十九條第一項前段、第三百零一條第一項，商業
會計法第七十一條第一款、刑法第十一條前段、第二百十六條、二百十五條、第五十
五條、第七十四條第一款，罰金罰鍰提高標準條例第一條前段，現行法規所定貨幣單
位折算新台幣條例第二條，判決如主文。
本案經檢察官毛有增到庭執行職務
中      華      民      國      八十九      年    六      月   十六     日
                                      臺灣板橋地方法院刑事第二庭
                                          法  官  王  屏  夏
右正本證明與原本無異。
如不服本判決，應於判決送達後十日內，向本院提出上訴狀。
                                          書記官  楊  璧  華
中      華      民      國      八十九      年    七      月      五    日
附錄本案論罪科刑法條全文：
商業會計法第七十一條
商業負責人、主辦及經辦會計人員或依法受託代他人處理會計事務之人員有左列情事
之一者，處五年以下有期徒刑、拘役或科或併科新臺幣十五萬元以下罰金：
一、以明知為不實之事項，而填製會計憑證或記入帳冊者。
二、故意使應保存之會計憑證、帳簿報表滅失毀損者。
三、意圖不法之利益而偽造、變造會計憑證、帳簿報表內容或撕毀其頁數者。
四、故意遺漏會計事項不為記錄，致使財務報表發生不實之結果。
五、其他利用不正當方法，致使會計事項或財務報表發生不實之結果者。


司法院資訊處製作；財團法人民間司法改革基金會備份。
